【裁判字號】    98,訴,2414
【裁判日期】    980915
【裁判案由】    偽造文書
【裁判全文】
臺灣板橋地方法院刑事判決              98年度訴字第2414號
公  訴  人  臺灣板橋地方法院檢察署檢察官
被      告  丙○○
選任辯護人  林嫦芬律師
上列被告因偽造文書案件，經檢察官提起公訴（98年度偵字第34
10號），本院判決如下：
    主  文
丙○○行使偽造私文書，足以生損害於他人，處有期徒刑肆月，
如易科罰金，以新台幣壹仟元折算壹日。偽造之佳石工業有限公
司民國九十七年三月十二日訂購單原本貳張，均沒收之。
    事  實
一、丙○○自民國（下同）九十年五月二十五日起，即在乙○○
    所經營之佳石工業有限公司（下稱佳石公司）擔任會計一職
    ，負責公司帳務、雜務及向廠商訂貨等工作，期間因乙○○
    曾與丙○○單獨外出，為乙○○之妻丁○發現而懷疑二人關
    係，丁○即要求乙○○解雇丙○○，丙○○遂於九十六年十
    月八日被迫離職，因而對乙○○心生不滿。詎丙○○竟基於
    行使偽造私文書之犯意，在不詳時、地，冒用佳石公司名義
    ，偽造佳石公司九十七年三月十二日訂購貨物之訂購單私文
    書二張（無偽造佳石公司之印文或署押）後，於九十七年三
    月十二日上午十時二十四分至二十六分間，在其住處附近之
    臺北縣板橋市○○○路○段六十號之全家便利商店板橋佑昇
    分店內，以該店使用之（０二）00000000號傳真電
    話，接續將上開偽造之訂購單私文書二張分別傳真至與佳石
    公司有交易往來之佳東鋼鐵有限公司（下稱佳東公司）、慶
    顏金屬有限公司（下稱慶顏公司，現已更名為庚旺金屬企業
    有限公司）而行使之，足以生損害於佳石公司。嗣因佳東公
    司、慶顏公司未查，即依傳真之訂購單內容將貨品運送至佳
    石公司後，佳石公司負責人乙○○發現該公司並未訂購上開
    貨品，經由佳東公司、慶顏公司協助調閱該二公司傳真電話
    通聯紀錄後，始循線查知上情。
二、案經告訴人佳石公司訴由臺灣板橋地方法院檢察署檢察官偵
    查起訴。
    理  由
一、訊據被告丙○○固坦承曾於九十年五月二十五日起至九十六
    年十月八日止，在佳石公司擔任會計工作，惟矢口否認涉有
    上開犯行，辯稱：上開二張傳真訂購單不是其偽造的，也未
    曾傳真上開訂購單訂貨，其在離職後就未曾與之前的廠商聯
    絡過，也沒有去過臺北縣板橋市○○○路○段六十號之全家
    便利商店云云。經查：
  (1)被告自九十年五月二十五日起至九十六年十月八日止，在佳
    石公司擔任會計，負責會計、雜務及訂貨等事宜，又被告離
    職後，告訴人佳石公司遭人冒用該公司名義偽造訂購單，並
    於九十七年三月十二日將偽造之訂購單傳真至與該公司有往
    來之廠商佳東公司、慶顏公司訂貨之事實，業據告訴人佳石
    公司代理人郭蕙蘭律師於偵查中指述綦詳，並經證人乙○○
    於偵查及本院審理中，及證人丁○、己○○（即被告離職後
    ，佳石公司雇用之負責訂貨之員工）於本院審理中證述明確
    ，並有偽造之傳真訂購單二件（見偵查卷第三十、三十一頁
    ）在卷足佐。
  (2)又證人即慶顏公司負責人戊○○於偵查中證稱：「佳石公司
    之前都是被告丙○○在跟我們公司下單，傳真的內容、方式
    就跟本件傳真內容相同」、「佳石公司大部分寫的形式，就
    是如卷附訂購單上傳真格式，且在訂購上有寫『慶顏』，所
    以我們就照做」等語（見偵查卷第四二頁），又比較告訴人
    所提出被告離職前向慶顏公司訂貨之傳真訂單（查卷第一三
    一頁）與本件偽造之傳真訂購單（偵查卷第三十頁），二者
    形式確屬相同，以肉眼觀察筆跡亦相仿。再者，在九十七年
    三月十二日當日，除佳東公司、慶顏公司有收到傳真之偽造
    訂購單外，與佳石公司有交易往來之立聲貿易有限公司（下
    稱立聲公司），亦接到被告冒用佳石公司名義訂貨之聯絡電
    話之事實，業經證人即立聲公司經理林茂源於偵查中證述明
    確，其證稱：「丙○○任職佳石公司的採購，她多年來都是
    用電話跟我們公司訂貨，也都是由我跟丙○○接洽，她訂貨
    都會跟我說品名、規格、數量，我會報價給她，但她通常都
    會跟我殺價，我跟她說價格已經很便宜了。案發當天九十七
    年三月十二日上午十時至十二時左右，丙○○直接打電話給
    我，我跟她說妳好久沒有打電話給我了，她跟我說要代表佳
    石公司採購如卷附銷貨單的東西，總金額是十三萬六千一百
    五十九元，我答應完之後，立刻將貨處理完畢，大概三月二
    十幾日，我們出貨到佳石公司，後來佳石公司負責人乙○○
    立刻打電話跟我說，佳石公司根本沒有跟我們公司訂貨，且
    丙○○早就離職了」、「我之所以會確定是丙○○的聲音，
    是因為我跟她已經有四、五年的生意往來經驗」等語（見偵
    查卷第六三、六四頁），證人丁○於本院審理中亦證稱：「
    立聲公司那邊也有打電話過來，立聲公司的林茂源也跟我說
    過，就是我們公司的林小姐（指被告）打電話跟他訂貨，他
    說他都聽六年了，聲音怎麼會聽不出來，他還說林小姐還跟
    他殺價」等語（見本院九十八年九月一日審理筆錄第八、九
    頁）。足見被告確有冒用佳石公司名義向廠商訂貨之事實。
  (3)又上開偽造之訂購單二件，係於九十七年三月十二日上午十
    時二十四分至二十六分間，自臺北縣板橋市○○○路○段六
    十號之全家便利商店板橋佑昇分店內，以該店之（０二）0
    0000000號傳真電話，接續分別傳真至佳東公司、慶
    顏公司，而被告住處即在該便利商店附近之事實，業據證人
    丁○於本院審理中證述綦詳（見本院九十八年九月一日審理
    筆錄第八頁），並有佳東公司、慶顏公司之用戶受信通信紀
    錄表二件、全家便利商店板橋佑昇分店發票一張、現場照片
    二張（偵查卷第一二六至一三０頁）、全家便利商店板橋佑
    昇店店鋪資料及地圖一件（見偵查卷第一四一、一四二頁）
    在卷可佐。是本案傳真偽造之訂購單之地點，與被告居住地
    點相近，若非被告傳真上開偽造之訂購單，實無此巧合之可
    能。
  (4)又證人乙○○於本院審理中證稱：「案發後有與被告通過一
    、二通電話」、「我問她為什麼要這樣做，她說她恨我們」
    、「我主要是詢問她為何要這樣做，就是問她為何要亂叫材
    料，然後她的回答就是她恨我們」、「就是因為我看了傳真
    ，我認為是她的筆跡，我才會詢問她為何這樣做」等語（見
    本院九十八年八月四日審判筆錄第七、八頁），證人丁○於
    本院審理中亦證稱：「是因為我發現被告與我先生（指乙○○）出去，我很生氣，後來我先生也向我承認了，所以就請
    她離職」、「是我先生請被告離職的，我有要求我先生讓被
    告離職，不過公司的事情都是我先生決定的」、「我提告（
    指本件告訴）之後，收到檢察官的傳票後，有一天要去公司
    的路上，在車上，我先生接到被告打來的電話，講什麼我不
    知道，但我有聽到我先生跟她說『妳跟我太太道個歉』，講
    了兩、三次，但是我先生並沒有將手機拿給我，後來到了公
    司，不知道是我先生打給她，還是她打給我先生，我就看到
    我先生一直在講電話，所以我就直接把我先生的手機拿過來
    聽，電話中我聽到被告說『我怕我小孩知道，你們損失多少
    ，我願意賠』，我聽到後我就詢問她說『林小姐，那個佳東
    、慶顏妳為什麼要這樣做』，她聽到我的聲音後，就將電話
    掛斷了」、「因為我先生在與她講電話，我人就在旁邊，他
    們就在談這件事情，我先生一直叫她跟我道歉，我將電話拿
    過來聽，我可以確認就是被告的聲音，因為她在我們公司工
    作六年多，所以我認得她的聲音」等語（見本院九十八年九
    月一日審判筆錄第五、六、八頁）。是衡諸常情，倘若被告
    確未冒用佳石公司名義傳真訂貨，則其於證人乙○○詢問時
    ，自應會極力否認澄清，方符合一般人自衛自辯之常情，然
    被告於知悉告訴人公司已提出告訴後，在與證人乙○○聯絡
    時，不僅未曾否認係其冒用佳石公司名義傳真訂貨，反於乙○○詢問其為何這麼做時表示係因其憎恨乙○○、丁○，並
    稱願意賠償，不願讓其小孩知悉等語，益徵被告確係冒用佳
    石公司名義傳真訂貨之人。
  (5)從而，綜合上開事證，足認被告即係偽造上開訂購單，並分
    別傳真予佳東公司、慶顏公司訂貨之人。被告空言否認犯行
    ，均非足採。本案事證明確，被告犯行洵堪認定，應依法論
    科。
二、按所謂文書，乃外型為有體物，將表意人之思想或意思以視
    覺感官可見之方法記載於該有體物上者，均可謂為文書（最
    高法院八十二年度台上字第六八九二號判決要旨參照）。被
    告冒用佳石公司名義，製作內容不實之訂購單，表示佳石公
    司欲向佳東公司、慶顏公司訂購貨品之意思，並分別傳真予
    佳東公司、慶顏公司收受，核其所為係犯刑法第二百十六條
    、第二百十條之行使偽造私文書罪。被告偽造私文書之低度
    行為，為其行使偽造私文書之高度行為所吸收，不另論罪（
    被告無偽造署押之行為，詳如下述）。被告將偽造之訂購單
    二張，先後分別傳真予佳東公司、慶顏公司，其二次傳真之
    行使行為，係於密切接近之時間內，在同一地點為之，且侵
    害之法益相同，應視為數個舉動接續實行之接續犯，論以一
    罪。再按同時行使偽造同一被害人之多件同類文書，其被害
    法益仍僅一個，不能以其行使偽造文書之件數，計算其法益
    ，此與同時行使偽造不同被害人之文書，因有侵害數個人法
    益，係一行為觸犯數罪名者迴異（最高法院八十一年度台上
    字第七二五號判決意旨參照），查本件被告冒用佳石公司名
    義所傳真行使之訂購單共二張，其中向佳東公司訂貨之訂購
    單一張上，雖另有「經辦人己○○」之打字記載（非署押）
    ，然此僅係佯稱該佳石公司訂購單之承辦人員為何人而已，
    此對該訂購單係表明「佳石公司」（非己○○）向佳東公司
    訂購貨物之意思之私文書性質，並無影響，亦即此張偽造之
    訂購單之被害人為佳石公司一人，己○○並非被害人，從而
    被告雖以一接續行為同時行使二張偽造訂購單，然被害人為
    同一人，被害法益仍僅一個，揆諸上開說明，仍只成立一罪
    。爰審酌被告前無犯罪紀錄，素行尚佳，及其犯罪之動機、
    目的、手段、犯罪所生之危害程度、犯罪後並無悔意之態度
    等一切情狀，量處如主文所示之刑，並諭知科罰金之折算標
    準。被告冒用佳石公司名義偽造之九十七年三月十二日訂購
    單原本二張，為被告所有，供本案犯行所用之物，雖未扣案
    ，但無證據證明已經滅失，爰依刑法第三十八條第一項第二
    款規定，宣告沒收之。
三、公訴意旨另以：被告於上開偽造之訂購單二張上，另有接續
    偽造「佳石」及「佳石工業有限公司」、「己○○」之署名
    ，此部分另涉有偽造署押之犯行。惟查：按刑法上所稱之「
    署押」，係指於紙張或其他物體上由自然人親自簽署其姓名
    或其他足以代表姓名意義之符號而言。其意義在於經由自然
    人之簽名或畫押，以顯示其獨特之簽名（運筆）形式或畫押
    之特徵，藉以表彰該自然人賦予所簽署文書效力之意志。因
    此，必須由自然人親自簽署其姓名或畫押，始足資表彰其獨
    特之形式，而具有署押之意義。若非由自然人親自簽名或畫
    押，而係在紙張或其他物體上以印刷或打字之方式顯示本人
    之姓名者，即與署押之意義不侔（最高法院九十四年度台上
    字第四四八七號判決意旨參照）。經查，被告偽造之訂購單
    二張，其中傳真予佳東公司之偽造訂購單一張上「佳石工業
    有限公司」、「己○○」之記載，均係以打字列印之方式為
    之，而另一張傳真予慶顏公司之偽造訂購單上記載之「佳石
    」二字，雖係以手書寫，然此係表示傳真來源為佳石公司，
    而佳石公司並非自然人，此自非表彰自然人賦予所簽署文書
    效力之意志。從而，揆諸上開說明，被告縱有於上開為造之
    訂購單二張上，記載「佳石」及「佳石工業有限公司」、「
    己○○」等文字，然此均非屬刑法上之署押，自難以偽造署
    押罪責相繩，此部分自屬不能證明被告犯罪，惟因公訴意旨
    認此部分與上開有罪部分，有吸收犯包括一罪之關係，爰不
    另為無罪之諭知。
據上論斷，應依刑事訴訟法第二百九十九條第一項前段，刑法第
二百十六條、第二百十條、第四十一條第一項前段、第三十八條
第一項第二款，判決如主文。
本案經檢察官甲○○到庭執行職務。
中    華    民    國    98    年    9     月    15    日
                  刑事第十二庭    審判長法  官  白光華
                                        法  官  楊志雄
                                        法  官  賴彥魁
上列正本證明與原本無異。
如不服本判決，應於判決送達後10日內敘明上訴理由，向本院提
出上訴狀 (應附繕本) ，上訴於臺灣高等法院。其未敘述上訴理
由者，應於上訴期間屆滿後20日內向本院補提理由書「切勿逕送
上級法院」。
                                        書記官  莊川億
中    華    民    國    98    年    9     月    16    日
附錄本案所犯法條全文
中華民國刑法第210條（偽造變造私文書罪）
偽造、變造私文書，足以生損害於公眾或他人者，處5 年以下有
期徒刑。
中華民國刑法第216條（行使偽造變造或登載不實之文書罪）
行使第210 條至第215 條之文書者，依偽造、變造文書或登載不
實事項或使登載不實事項之規定處斷。


司法院資訊處製作；財團法人民間司法改革基金會備份。
